【裁判字號】    99,交聲,1039
【裁判日期】    990706
【裁判案由】    違反道路交通管理處罰條例聲明異議
【裁判全文】
臺灣臺北地方法院交通事件裁定        99年度交聲字第1039號
原處分機關  臺北市交通事件裁決所
異  議  人
即受處分人  甲○○
                      號2樓
上列受處分人因違反道路交通管理處罰條例案件，對於臺北市交
通事件裁決所民國99年6 月10日所為之處分（原處分案號：北市
裁罰字第裁22-AEW078297號），聲明異議，本院裁定如下：
    主  文
原處分關於甲○○汽車駕駛人，駕駛汽車經測試檢定酒精濃度超
過規定標準，處罰鍰超過新臺幣伍仟元部分撤銷。
上開撤銷部分，甲○○不罰。
    理  由
一、原處分意旨略以：異議人即受處分人甲○○於民國97年9 月
    11日0 時7 分，騎乘車號XYD-481 號一般重型機車，行經臺
    北市○○路與萬寧街口，因酒後駕車，經警攔停以受處分人
    違反道路交通管理處罰條例第35條第1 項第1 款規定，填製
    北市警交字第AEW078297 號舉發違反道路交通管理事件通知
    單，舉發受處分人「汽車駕駛人酒精濃度超過規定標準（每
    公升0.70毫克以上）」之違規，並經臺北市交通事件裁決所
    以北市裁罰字第裁22-AEW078297號裁決裁處罰鍰新臺幣（下
    同）45,000元，及吊扣駕駛執照12個月，並應參加道路交通
    安全講習。
二、異議意旨略以：伊之酒後駕車行為係屬於一罪不二罰，並經
    臺灣臺北地方法院檢察署檢察官以97年度偵字第21110 號為
    緩起訴處分確定，並已支付4 萬元，故應依道路交通管理處
    罰條例第35條第8 項規定，就伊所繳納不足罰鍰之部分，亦
    即5000元之部分為裁罰等語。
三、按汽車駕駛人飲用酒類或其他類似物後其吐氣所含酒精濃度
    超過每公升0.25毫克或血液中酒精濃度超過百分之0.05以上
    者，不得駕車，道路交通安全規則第114 條第2 款定有明文
    。而汽車駕駛人，駕駛汽車經測試檢定酒精濃度超過規定標
    準者，處15,000元以上60,000元以下罰鍰，並當場移置保管
    其車輛及吊扣其駕駛執照1 年，並應接受道路交通安全講習
    ，道路交通管理處罰條例第35條第1 項第1 款、第24條第1
    項第2 款分別定有明文。
四、經查：
（一）按行政罰法第26條規定：「一行為同時觸犯刑事法律及違
      反行政法上義務規定者，依刑事法律處罰之。但其行為應
      處以其他種類行政罰或得沒入之物而未經法院宣告沒收者
      ，亦得裁處之。前項行為如經不起訴處分或為無罪、免訴
      、不受理、不付審理之裁判確定者，得依違反行政法上義
      務規定裁處之。」又其他種類行政罰，係指違反行政法上
      之義務應受「裁罰性」之「不利處分」，依行政罰法第2
      條規定，包括限制或禁止行為之吊扣證照處分。究其立法
      理由，一行為同時觸犯刑事法律及違反行政法上義務規定
      時，由於刑罰與行政罰同屬對不法行為之制裁，而刑罰之
      懲罰作用較強，故在處罰目的相同且處罰方式相同時，若
      依刑事法律處罰，即足資警惕時，實無一事二罰再處行政
      罰之必要；且刑事法律處罰，由法院依法定程序為之，較
      符合正當法律秩序，應予優先適用，故同時觸犯刑事法律
      及違反行政法上義務規定之行為，行政機關得否科以與刑
      罰相類之行政罰處罰，端視該行為之刑事訴追或審判程序
      終局結果而定，在刑事訴追、審判程序尚未終局確定前，
      行政機關自不得逕予裁罰；至於罰鍰以外之沒入或其他種
      類行政罰，因兼具維護公共秩序之作用，為達行政目的，
      行政機關仍得併予裁處。
（二）道路交通主管機關對於汽車駕駛人之酒後駕車行為，依道
      路交通管理處罰條例第35條第1 項第1 款規定予以裁罰，
      係對行為人違反行政法上義務規定之行政罰，且該條例關
      於一行為同時觸犯刑事法律及違反行政法上義務規定者，
      並無特別規定，是以，汽車駕駛人酒後駕車行為，經測試
      檢定酒精濃度超過規定標準，同時涉犯刑法第185 條之3
      之公共危險罪嫌者，道路交通主管處罰機關除有上開行政
      罰法第26條第1 項但書規定，得處以其他種類行政罰之情
      形外，關於罰鍰部分，即應依上開行政罰法第26條及道路
      交通管理處罰條例第10條規定，移送地方法院檢察署處理
      ，於移送後，非有上開行政罰法第26條第2 項所定不起訴
      等事由，不得再依道路交通管理處罰條例第35條第1 項第
      1 款規定，裁處行為人罰鍰之行政罰。
（三）又按被告所犯為死刑、無期徒刑或最輕本刑3 年以上有期
      徒刑以外之罪，檢察官參酌刑法第57條所列事項及公共利
      益之維護，認以緩起訴為適當者，得定1 年以上3 年以下
      之緩起訴期間為緩起訴處分，其期間自緩起訴處分確定之
      日起算；又被告於緩起訴期間內，有刑事訴訟法第253 條
      之3 第1 項各款情形之一者，檢察官得依職權或依告訴人
      之聲請撤銷原處分，繼續偵查或起訴。準此，被告經檢察
      官為「緩起訴」處分者，於「緩起訴」猶豫期間，其最後
      是否會被檢察官提起公訴，猶懸而未定，檢察官於期間內
      ，可對被告繼續觀察，此時若被告顯無反省警惕之情或根
      本欠缺反省警惕之能力，檢察官得依職權或依告訴人聲請
      ，將被告「緩起訴」處分撤銷。緩起訴處分若經撤銷，被
      告尚有受刑事訴追處罰可能，此時原處分機關若依法為行
      政裁決，無異將使受處分人有同時遭受行政處罰及刑事訴
      追之危險，顯與行政罰法第26條規定立法意旨相違背。又
      行政罰法第26條第2 項規定，雖未明文包括「緩起訴處分
      」，而「緩起訴處分」確定時，被告可免於刑事訴追，與
      受不起訴處分效果相同。然緩起訴處分，為介於起訴及微
      罪職權不起訴間緩衝制度設計。其具體效力依刑事訴訟法
      第260 條規定，於緩起訴處分期間屆滿未經撤銷者，非有
      同條第1 款或第2 款情形之一，不得對於同一案件再行起
      訴，即學理上所稱實質確定力，足見在緩起訴期間內，尚
      無實質確定力可言（最高法院94年台非字第215 號判例、
      95年度台非字第284 號判決參照）。然觸犯刑事法律之犯
      罪行為，符合緩起訴要件，雖經檢察官為緩起訴處分，惟
      就要件言，緩起訴基本上係認被告有犯罪嫌疑，而暫緩起
      訴，並得課被告予一定負擔或指示（同法第253 條之2 第
      1 項參照），此與不起訴處分係因犯罪嫌疑不足或其他原
      因（同法第252 條、第253 條），不得附條件或負擔，顯
      有不同。且檢察官依刑事訴訟法第253 條之2 第1 項第4
      款規定為緩起訴處分，命被告向公益團體捐款者，被告係
      履行檢察官為緩起訴處分命令，此等命令名義上雖非刑罰
      ，但仍是一種特殊的處遇措施，會產生未經裁判即生終局
      處理案件實質效果，性質上已係實質的制裁，造成被告財
      產減少的影響，亦即性質上自屬處分金，與罰金無異，可
      知緩起訴處分是一種刑事處罰。況行政罰法第26條第1 項
      僅規定「依刑事法律處罰之」，並未明定應依刑法第33條
      、第34條所定主從刑罰之種類科罰，檢察官命令被告捐款
      之金錢給付性質上既屬處分金，而為實質刑事制裁，自與
      行政罰法第26條第1 項「依刑事法律處罰之」規定，尚無
      扞挌之處。故而，上開行政罰法第26條第2 項既未明列「
      緩起訴處分」，本不宜擴張解釋，且緩起訴處分之要件、
      效果及性質，均與不起訴處分不同，應屬刑事處罰之一種
      ，自無適用行政罰法第26條第2 項規定之餘地。從而，經
      檢察官為緩起訴處分之行為，如同時違反行政法上義務之
      規定，因已有刑事處罰，此時行政機關若另行依法行政裁
      罰，無異一罪二罰，因此參酌行政罰法第26條立法意旨，
      違反行政法上義務之行為，若同時亦經檢察官另為緩起訴
      處分時，行政機關應不得就同一行為，再為與刑罰相類罰
      鍰處分。是按汽車駕駛人有道路交通管理處罰條例第35條
      第1 項之情形，同時違反刑事法，有一事不二罰原則之適
      用，然基於公平原則，其裁判確定處以罰金低於同條例第
      92條第3 項所訂最低罰鍰基準規定者，交通裁決機關仍應
      依同條例第35條第8 項規定，裁決汽車駕駛人繳納不足最
      低罰鍰之部分，是道路交通管理處罰條例第35條第8 項規
      定之構成要件已涵蓋同條例第35條第1 項規定之構成要件
      ，係屬同條例第35條第1 項之特別規定，應優先適用同條
      例第35條第8 項之規定，故原處分機關就受處分人已繳納
      緩起訴處分金與法定最低罰鍰基準額間之差額，仍得加以
      裁罰。
（四）本件受處分人於97年9 月10日19時至23時40分許，在臺北
      市○○區○○路附近PUB 內內飲用啤酒後，嗣騎乘車號XY
      D-481 號重型機車行經臺北市○○區○○路與萬寧街口時
      ，遇警攔檢酒測，呼氣酒濃度達每公升0.70毫克，警方遂
      填製舉通知單掣單舉發受處分人「酒精濃度過量，（經檢
      測呼氣值0.70 mg/l ）」，交受處分人簽收之事實，已據
      受處分人於聲明異議狀坦認在卷，並有臺北市政府警察局
      北市警交字第AEW078297 號舉發違反道路交通管理事件通
      知單可稽，是受處分人確有於上述時、地，飲酒後駕車上
      路，經欄檢酒測，呼氣酒精濃度達0.70mg/l，超過標準值
      （每公升0.25毫克），已堪認定。
（五）而受處分人本件同一酒後駕車之行為，因同時觸犯刑法第
      185 條之3 之公共危險罪，經警移送臺灣臺北地方法院檢
      察署檢察官偵辦，檢察官於97年10月12日以97年度偵字第
      21110 號為緩起訴處分，緩起訴期間為1 年，並應於緩起
      訴處分確定日後4 個月內，向國庫支付4 萬元；嗣前開緩
      起訴處分於97年12月19日確定，緩起訴處分期間及履行期
      間為97年12月19日至98年12月18日，受處分人並於98年6
      月15日依命令支付國庫4 萬元等情，有臺灣臺北地方法院
      檢察署檢察官97年度偵字第21110 號為緩起訴處分書、執
      行緩起訴處分命令通知書、臺灣高等法院被告前案紀錄表
      在卷可參。受處分人以一酒後駕車之行為，同時觸犯刑事
      法律及違反行政法上義務，經檢察官依刑事法律為緩起訴
      處分，受處分人並依據該緩起訴處分支付4 萬元，揆諸上
      開說明，即無由就該4 萬元部分再依違反行政法上義務之
      規定處罰。惟因受處分人呼氣測得酒精濃度為每公升0.70
      毫克，依道路交通管理事件統一裁罰基準表，其最低裁罰
      基準即為45,000元，是緩起訴處分所加之條件，雖屬行政
      罰法第26條第1 項所稱之「刑事處罰」，然依道路交通管
      理處罰條例第35條第8 項之規定及上述說明，原處分機關
      就受處分人已繳納4 萬元以外之差額即5000元部分（計算
      式：00000-00000＝5000），仍得加以裁罰。
（六）至原處分機關所援引之交通部95年7 月17日交路字第0950
      006986號函，及法務部行政罰法諮詢小組會議第一次會議
      結論，各機關依其職掌就有關法規為釋示之行政命令，非
      中央法規標準法第2 條、第3 條之法律（法、律、條例、
      通則）、命令（規程、規則、細則、辦法、綱要、標準、
      準則），不具有法的拘束力，法官於審判案件時，固可予
      以引用，但仍得依據法律，表示適當之不同見解，並不受
      其拘束；司法行政機關所發司法行政上之命令，如涉及審
      判上之法律見解，僅供法官參考，法官於審判案件時，亦
      不受其拘束（司法院釋字第216 號解釋亦同此意旨）。是
      上開交通部函文及法務部行政罰法諮詢小組第一次會議紀
      錄，關於此部分之函示或意見，與本院認定不同，對本件
      自不生拘束力，併此敘明。
五、綜上所述，本件受處分人確有汽車駕駛人酒精濃度超過規定
    標準之違規行為，從而，原處分機關依前揭規定，裁決受處
    分人罰鍰4 萬5 千元，及吊扣駕駛執照12個月，並應參加道
    路交通安全講習，依據前開說明，關於罰鍰超過5000元部分
    （即4 萬元部分），即有未洽，受處分人之異議為有理由，
    此部分應由本院予以撤銷，並自為裁定如主文第2 項所示。
據上論斷，依道路交通案件處理辦法第20條前段，裁定如主文。
中    華    民    國    99    年    7     月    6     日
                      交通法庭法  官    吳俊龍
上正本證明與原本無異。
如不服本裁定，應於裁定送達後5日內向本院提出抗告狀。
                              書記官    劉俊源
中    華    民    國    99    年    7     月    6     日

司法院資訊處製作；財團法人民間司法改革基金會備份。
